【裁判字號】    97,上易,54
【裁判日期】    970617
【裁判案由】    分割共有物
【裁判全文】
臺灣高等法院臺中分院民事判決  97年度上易字第54號
上  訴  人  Ｏ○○
                        號
訴訟代理人  林俊雄律師
被上訴人    ｆ○○
法定代理人  ｚ○○
法定代理人  庚○○
被上訴人    甲Ｖ○
法定代理人  甲Ｏ○
被上訴人    玄○○
被上訴人    黃○○（即阮欽藝之承受訴訟人）
被上訴人    亥○○（即阮欽藝之承受訴訟人）
被上訴人    宇○○（即阮欽藝之承受訴訟人）
                        號
被上訴人    地○○（即阮欽藝之承受訴訟人）
被上訴人    天○○（即阮欽藝之承受訴訟人）
被上訴人    ｈ○○（即阮欽藝之承受訴訟人）
                        之5
被上訴人    甲地○（即阮欽藝之承受訴訟人）
被上訴人    甲戌○（即阮欽藝之承受訴訟人）
被上訴人    甲申○（即阮欽藝之承受訴訟人）
                        之1
被上訴人    甲亥○（即阮欽藝之承受訴訟人）
被上訴人    甲酉○（即阮欽藝之承受訴訟人）
                        弄24號
被上訴人    甲庚○（即阮欽藝之承受訴訟人）
被上訴人    甲乙○○（即阮欽藝之承受訴訟人）
被上訴人    宙○○
                        3樓
被上訴人    Ｍ○○
被上訴人    甲未○○
被上訴人    ｕ○
被上訴人    甲Ｂ○
被上訴人    辛○○
被上訴人    甲Ｃ○（兼陳保崑之承受訴訟人）
被上訴人    甲宙○（兼陳保崑之承受訴訟人）
                        23號3樓
被上訴人    己○○○（兼陳保崑之承受訴訟人）
                        33號13樓
被上訴人    甲玄○○○○○（兼陳保崑之承受訴訟人）
                        33號13樓
被上訴人    Ｉ○○
被上訴人    癸○○
                        號
被上訴人    Ｖ○○
被上訴人    Ｕ○○
                        9號
被上訴人    Ｈ○○
被上訴人    ｇ○○
被上訴人    Ｐ○○
被上訴人    Ｇ○○
被上訴人    甲Ｅ○
被上訴人    甲Ｄ○
                        樓
被上訴人    甲Ｐ○
                        樓
被上訴人    甲Ｊ○
                        樓
被上訴人    甲Ｋ○
                        樓
被上訴人    甲Ｉ○
                        12弄10號2樓
被上訴人    甲Ｇ○
                        號2樓
被上訴人    甲Ｌ○（即黃美足）
                        之1
被上訴人    甲Ｈ○
被上訴人    甲Ｆ○
                        4(公示送達)
被上訴人    甲甲○（即阮世承受訴訟人）
被上訴人    ｋ○○
                        -1號9樓
被上訴人    ｊ○○
被上訴人    ｍ○○
被上訴人    ｌ○○
被上訴人    ｘ○○（即張ｘ○○）
被上訴人    ｔ○○
被上訴人    ｖ○○
被上訴人    戌○○
被上訴人    Ｅ○○
被上訴人    寅○○（即阮毓鎧之承受訴訟人）
被上訴人    辰○○（即阮毓鎧之承受訴訟人）
被上訴人    巳○○（即阮毓鎧之承受訴訟人）
被上訴人    甲子○○（即阮毓鎧之承受訴訟人）
                        1號
被上訴人    ｉ○○（原姓名阮素琴即阮毓鎧之承受訴訟人）
                        弄5號
被上訴人    乙○○
                        4樓
被上訴人    Ｂ○○
                        之2
被上訴人    Ｘ○○
                        巷20弄17號
被上訴人    Ｔ○○（即阮正誠）
被上訴人    ｒ○○
                        12號
被上訴人    ｏ○○
被上訴人    甲Ｍ○○
                        巷75號
被上訴人    丁○○○
                        號4樓
被上訴人    Ｆ○○
                        14樓
被上訴人    ｐ○○
被上訴人    ｑ○○
被上訴人    ｓ○○
被上訴人    Ｊ○○○
被上訴人    Ｗ○○
被上訴人    子○○
被上訴人    甲午○
被上訴人    甲巳○○
被上訴人    甲壬○○
                        號
被上訴人    甲Ａ○
                        9號4樓
被上訴人    甲宇○
                        4樓之5
被上訴人    酉○○
被上訴人    Ｙ○○（即阮前之承受訴訟人）
被上訴人    Ｄ○○（即阮鳳翹之承受訴訟人）
                        號
被上訴人    ｗ○○（即阮鳳翹之承受訴訟人）
                        號
被上訴人    壬○○（即阮鳳翹之承受訴訟人）
                        樓
被上訴人    Ｋ○○（即阮鳳翹之承受訴訟人）
                        號
被上訴人    ｄ○○（即阮鳳翹之承受訴訟人）
                        號
被上訴人    ｅ○○（即阮鳳翹之承受訴訟人）
                        號
被上訴人    ｂ○○（即阮鳳翹之承受訴訟人）
                        巷14號
被上訴人    甲丙○（即林阮玉繡之承受訴訟人）
                        樓
被上訴人    甲戊○（即林阮玉繡之承受訴訟人）
                        之3
被上訴人    甲癸○（即阮欽藝之承受訴訟人）
被上訴人    甲己○（即阮欽藝之承受訴訟人）
被上訴人    甲辛○（即阮欽藝之承受訴訟人）
被上訴人    卯○○（即阮芳之承受訴訟人）
                        2樓
被上訴人    申○○（即阮芳之承受訴訟人）
                        2樓
被上訴人    戊○○（即阮芳之承受訴訟人）
                        5樓
被上訴人    丑○○（即阮芳之承受訴訟人）
                        5樓
被上訴人    甲丁○
                        一層
被上訴人    甲卯○（即施阮玉鳳之承受訴訟人）
被上訴人    甲寅佳（即施阮玉鳳之承受訴訟人）
                        9號
被上訴人    甲寅鈞（即施阮玉鳳之承受訴訟人）
被上訴人    甲寅輯（即施阮玉鳳之承受訴訟人）
被上訴人    甲丑○（即施阮玉鳳之承受訴訟人）
被上訴人    甲寅涯（即施阮玉鳳之承受訴訟人）
被上訴人    甲寅     （即施阮玉鳳之承受訴訟人）
                        號之1
被上訴人    ｃ○○
                        樓
被上訴人    午○○
                        31號
被上訴人    未○○
                        11號
被上訴人    ｙ○○
被上訴人    甲Ｎ○
被上訴人    Ｒ○○
被上訴人    Ｌ○○○○○○
被上訴人    Ｑ○○
被上訴人    Ｎ○○
被上訴人    Ｚ○○
被上訴人    ａ○○
被上訴人    甲辰○
                        78號
被上訴人    Ｓ○○
被上訴人    甲Ｕ○（即阮欽藝、顧阮玉貞之承受訴訟人）
被上訴人    甲Ｓ○（即阮欽藝、顧阮玉貞之承受訴訟人）
被上訴人    甲Ｔ○（即阮欽藝、顧阮玉貞之承受訴訟人）
                        51號
被上訴人    甲Ｒ○（即阮欽藝、顧阮玉貞之承受訴訟人）
                        樓
被上訴人    Ｃ○○（即阮子超之承受訴訟人）
                        號4樓
被上訴人    甲○○（即陳嘉明之承受訴訟人）
                        號
被上訴人    甲黃○
                        號
被上訴人    丙○○
被上訴人    ｎ○○
被上訴人    甲Ｑ○○
                        號3樓
被上訴人    甲天○（即阮欽藝之承受訴訟人）
                        公示送達）
被上訴人    Ａ○○
                        （公示送達）
上列當事人間請求分割共有物事件，上訴人對於中華民國96年11
月30日臺灣彰化地方法院95年度訴更字第4 號第一審判決提起上
訴，本院於97年6月3日言詞辯論終結，判決如下：
    主  文
原判決主文第5項、第6項關於分割方法及相互補償之金額部分及
該部分訴訟費用之裁判均廢棄。
上開廢棄部分，兩造共有彰化縣和美鎮○○段1135地號、地目建
，面積1萬7102平方公尺土地，及同所第 1136地號、地目建、面
積1109平方公尺土地分割如原判決附圖方案 1所示，即各共有人
取得土地之編號、面積各詳如原判決附圖方案1。
兩造應互為補償之金額各詳如原判決附表2所示。
第一（除確定部分外）、二審訴訟費用由兩造按原判決附表 1所
示比例負擔。
    事實及理由
一、被上訴人除玄○○到場外，其餘129人未於最後言詞辯論期
    日到場，核無民事訴訟法第386條各款所列情形，爰依上訴
    人之聲請，由其一造辯論而為判決。
二、上訴人起訴主張：
  (一)如原判決附表 1所示坐落彰化縣和美鎮○○段1135地號、地
    目建、面積1萬7102平方公尺土地，及同所 1136地號、地目
    建、面積1109平方公尺土地（以下合稱系爭土地），其共有
    人、應有部分各詳如原判決附表1所示。
  (二)系爭土地之原共有人阮欽藝已於民國（下同） 78年12月1日
    死亡，其繼承人係被上訴人黃○○、亥○○、宇○○、地○
    ○、天○○、甲地○、甲天○、甲亥○、甲戌○、甲酉○、
    甲申○、甲庚○、甲癸○、甲己○、甲辛○、甲Ｕ○、甲Ｓ
    ○、甲Ｔ○、甲Ｒ○、ｈ○○、甲乙○○等人（以下簡稱被
    上訴人黃○○等21人）。茲因上開繼承人皆怠於辦理繼承登
    記，爰訴請渠等就阮欽藝所遺系爭土地應有部分各960分之8
    ，辦理繼承登記。
  (三)系爭土地之原共有人施阮玉鳳已於 92年4月10日死亡，其繼
    承人係被上訴人甲卯○、甲丑○、甲寅、甲寅佳、甲寅涯
    、甲寅鈞、甲寅輯等人（以下簡稱被上訴人甲卯○等7人）
    。茲因上開繼承人皆怠於辦理繼承登記，爰訴請渠等就施阮
    玉鳳所遺系爭土地應有部分各360分之5，辦理繼承登記。
  (四)系爭土地之原共有人陳保崑已於 92年3月14日死亡，其繼承
    人係被上訴人甲Ｃ○、甲宙○、己○○○、陳保等人（以
    下簡稱被上訴人甲Ｃ○等 4人）。茲因上開繼承人皆怠於辦
    理繼承登記，爰訴請渠等就陳保崑所遺系爭土地應有部分各
    3萬6000分之23，辦理繼承登記。
  (五)系爭土地之原共有人阮毓鎧已於 96年7月18日死亡，其繼承
    人係被上訴人寅○○、辰○○、巳○○、甲子○○、ｉ○○
    等人（以下簡稱被上訴人寅○○等 5人）。茲因上開繼承人
    皆怠於辦理繼承登記，爰訴請渠等就阮毓鎧所遺系爭土地應
    有部分各360分之3，辦理繼承登記。
  (六)系爭土地並無因物之使用目的不能分割或訂有不分割之期限
    等情形，茲因兩造不能協議分割，為使分割後獲得最大利用
    價值，爰請求判決合併分割如原判決附圖方案 1所示，並依
    如原判決附表2所示所載找補標準，互為補償。
  (七)原判決採取被上訴人玄○○的分割方案，顯然已拆除到上訴
    人祭拜祖先之公廳，足見原判決對於分割方案，未盡妥適。
    又原判決附表方案1編號23與23之1土地上有公廳以供祭祀之
    用，分配給予同一人較易保存等語。
三、被上訴人抗辯：
  (一)被上訴人玄○○則以，應按照伊所提如原判決附圖所示方案
    2分割，並依如原判決附表3所示找補標準，互為補償。又就
    上訴人主張不拆除小公廳，以免影響祭拜祖先一事，伊並不
    反對；惟公廳裡的壁畫係伊父親所繪，已有 102年之久，基
    於保存紀念之理由，伊認為應由大家一起保存比較公平，且
    大家都有祭拜之意願等語，資為抗辯。
  (二)被上訴人Ｇ○○於原審履勘期日稱若其建物及圍牆因分割後
    須拆除者，必須賠償等語；其餘被上訴人未於原審最後言詞
    辯論期日到場，惟其中被上訴人Ｍ○○、甲Ｂ○、甲未○○
    、辛○○、ｕ○、酉○○等人出具同意書，表明願於分割後
    繼續保持共有等語；其中被上訴人申○○、丑○○、卯○○
    、戊○○均出具同意書贊同上訴人所提出保留公廳之方案等
    語；其餘被上訴人則未提出任何書狀作何聲明或陳述。
四、原審判命(一)被上訴人黃○○、亥○○、宇○○、地○○、天
    ○○、甲地○、甲天○、甲亥○、甲戌○、甲酉○、甲申○
    、甲庚○、甲癸○、甲己○、甲辛○、甲Ｕ○、甲Ｓ○、甲
    Ｔ○、甲Ｒ○、ｈ○○、甲乙○○應就渠等被繼承人阮欽藝
    所遺如原審附表所示 2筆土地應有部分各960分之8，辦理繼
    承登記；(二)被上訴人甲卯○、甲丑○、甲寅、甲寅佳、甲
    寅涯、甲寅鈞、甲寅輯應就渠等被繼承人施阮玉鳳所遺前揭
    2筆土地應有部分各360分之5，辦理繼承登記；(三)被上訴人
    甲Ｃ○、甲宙○、己○○○、陳保應就渠等被繼承人陳保
    崑所遺前揭2筆土地應有部分各3萬6000分之23，辦理繼承登
    記；(四)被上訴人寅○○、辰○○、巳○○、甲子○○、ｉ○
    ○應就渠等被繼承人阮毓鎧所遺前揭2筆土地應有部分各360
    分之3，辦理繼承登記；(五)兩造共有前揭2筆土地合併分割如
    原判決附圖方案2所示，即各有人取得土地之編號、面積各
    詳如原判決附表方案2所示；(六)兩造應互為補償之金額各詳
    如原判決附表3所示。上訴人對原判決分割方法及相互補償
    金額部分不服提起上訴（其餘部分未聲明不服，已經確定）
    ，求為判決如主文，被上訴人玄○○則求為判決駁回上訴，
    其餘被上訴人則未到場或具狀為任何陳述。
五、按「各共有人，得隨時請求分割共有物。」、「分割之方法
    ，不能協議決定者，法院得因任何共有人之聲請，命為下列
    之分配：一以原物分配於各共有人‧‧‧」民法第823條第1
    項、第 824條第2項第1款分別定有明文。次按共有人共有數
    共有物，如各共有人與應有部分均相同者，為顧及土地之經
    濟效益及多數共有人之利益，認不須得共有人全體之同意，
    即得合併分割。又按分割共有物之訴，以原物為分配時，如
    共有人中，有不能按其應有部分受分配者，得以金錢補償之
    ，民法第824條第3項定有明文。再按共有物之原物分割，依
    民法第 825條規定觀之，係各共有人就存在於共有物全部之
    應有部分互相移轉，使各共有人取得各自分得部分之單獨所
    有權。是以原物分割而應以金錢為補償者，倘分得價值較高
    及分得價值較低之共有人均為多數時，該每一分得價值較高
    之共有人即應就其補償金額對於分得價值較低之共有人全體
    為補償，並依各該短少部分之比例，定其給付金額，方符共
    有物原物分割為共有物應有部分互相移轉之本旨，此觀最高
    法院85年度台上字第2676號判例要旨自明。經查：
  (一)系爭土地並無因物之使用目的不能分割或訂有不分割期限等
    情形，兩造復未能達成分割之協議，是上訴人基於系爭土地
    共有人之共有物分割請求權，訴請被上訴人黃○○等繼承人
    分別就上開被繼承人所遺系爭土地應有部分求判決合併分割
    ，核與前開規定相符，應予准許。
  (二)系爭土地聯外道路位於東北邊及西南邊約4 、5 公尺寬之東
    坡路等情，業經原審會同彰化縣和美地政事務所派員履勘測
    量現場屬實，分別製作勘驗筆錄、土地複丈成果圖附卷可參
    ，復有上訴人查報聯外道路示意圖附卷可稽。據此，若按照
    上訴人及被上訴人玄○○所提方案分割結果，因兩造各分得
    之土地，其位置面臨道路有既成道路、私設道路之別，亦有
    單面臨路或雙面臨路之分，更因臨路寬度不一，其價值顯有
    差別，故各共有人分得土地之實際價值，與其所應分配之價
    值，尚有差距，依前開判例要旨，自應依民法第824條第3項
    規定，互為補償，始較公允。經核上訴人所提方案，已顧及
    大多數共有人原使用位置，且價值較高之建物及較具紀念保
    留價值之公廳於分割後大多得以保留，其餘雖有部分建物將
    面臨拆除之命運，然該等建物核屬較老舊平房，經濟價值相
    對較低，縱予拆除，顯無礙於社會經濟之安定，自毋庸遷就
    該等建物之必要。且該方案預留多條道路，分割後分別供分
    得裡地之共有人通行，實有利於全體共有人將來建築之規劃
    。另該方案各共有人分得之土地區塊相當完整，並將親等較
    近之共有人儘量分配在相毗鄰位置，將來較易於合併使用，
    凡此均有助於提高系爭土地之經濟價值或效用。再者，此方
    案經依上訴人及被上訴人玄○○之聲請，送由政揚不動產鑑
    定有限公司鑑定結果認兩造依該方案分割，其分割後實際分
    得土地之價值，相較於分割前應有部分之價值，確有增減情
    形，應以金錢互為補償如原判決附表 2所示，此情亦有該事
    務所出具之鑑定研究報告書附卷可參。本院因認上訴人所提
    方案 1，較符合公平適當原則，堪予採認。被上訴人玄○○
    所提之分割方案2中，編號23及23之1土地上有公廳存在，該
    公廳雖建築有年，然建物仍完好，且公廳極富藝術及古典價
    值，業經本院履勘屬實，極具保存價值，而公廳內仍設有上
    訴人祖先牌位，如依被上訴人玄○○所提方案分割，該公廳
    所在之土地，部分分配於上訴人，部分分配於被上訴人玄○
    ○，則公廳不免因被上訴人玄○○或其繼承人之意見不同而
    難以保存，且如採該方案分割，將上訴人之土地分成 2塊，
    使上訴人所分配之土地因之零散而無法集中，減損上訴人土
    地之利用價值，對上訴人並不公平，是以被上訴人玄○○主
    張之分割方法不足採取。爰依兩造之應有部分及被上訴人Ｍ
    ○○、甲Ｂ○、甲未○○、辛○○、ｕ○、酉○○等人，於
    分割後繼續保持共有之意願，應合併分割如主文第 2項所示
    ，並諭知兩造間應相互補償之金額各如原判決附表2所示。
六、綜上所述，上訴人主張為可採，被上訴人抗辯為無可取。從
    而，上訴人本於分割共有物請求權，請求依上訴人所提之方
    案，裁判分割共有物為有理由，應予准許。原審所為分割方
    法，尚有未洽。上訴意旨指摘原判決此部分不當，求予廢棄
    改判，為有理由。爰由本院予以廢棄改判如主文第2、3項所
    示。又本件為分割共有物之判決，如由敗訴之被上訴人負擔
    訴訟費用，顯失公平，應由勝訴之上訴人負擔其一部。
七、本件判決之基礎已臻明確，兩造其餘攻擊防禦方法，經審酌
    後於判決結果不生影響，自毋庸一一論列，併此敘明。
八、據上論結，本件上訴為有理由，依民事訴訟法第 463條、第
    385條第1項、第450條、第80條之1，判決如主文。
中    華    民    國    97    年    6     月    17    日
                  民事第三庭    審判長法  官  陳照德
                                      法  官  朱  樑
                                      法  官  曾謀貴
以上正本係照原本作成。
不得上訴。
                                      書記官  王麗珍
中    華    民    國    97    年    6     月    18    日
                                                      Ａ


司法院資訊處製作；財團法人民間司法改革基金會備份。
